【裁判字號】    98,交上易,127
【裁判日期】    990120
【裁判案由】    過失致死
【裁判全文】
臺灣高等法院刑事判決               98年度交上易字第127號
上  訴  人  臺灣臺北地方法院檢察署檢察官
上  訴  人
即  被  告  甲○○
                      樓
選任辯護人  鄧湘全律師
上列上訴人等因被告過失致死案件，不服臺灣臺北地方法院97年
度交易字第770 號，中華民國98年3 月31日第一審判決（起訴案
號：臺灣臺北地方法院檢察署97年度偵字第14988 號），提起上
訴，因被告就被訴事實為有罪之陳述，本院告知被告簡式審判程
序之旨，並聽取當事人之意見後，裁定依簡式審判程序進行並判
決如下：
    主  文
上訴駁回。
甲○○緩刑年，並向社區或其他符合公益目的之機構或團體提
供壹佰捌拾小時之義務勞務。
    事  實
一、甲○○於民國97年7 月8 日上午10時25分許，駕駛車牌號碼
    6862-DL 號自用小客車，沿臺北縣新店市○○路○段，由新
    店市往臺北縣烏來鄉方向行駛，原應注意汽車在未劃設慢車
    道且劃有分向限制線路段之雙向二車道行駛時，不得駛入來
    車之車道內，而依當時有日間自然光線照明，肇事地點為鋪
    設柏油之乾燥無缺陷路面，且無障礙物，視距良好等情形，
    又無不能注意之情事，竟因認前方之大貨車即由乙○○（業
    經檢察官為不起訴處分）駕駛之998-QM號水泥攪拌車行駛過
    於緩慢，不耐久候，疏於注意，即貿然跨越分向限制線超越
    上開大貨車，適有SERRAO NATHAN BASIL （下稱SERRAO）騎
    乘車牌號碼FKC-289 號重機車沿對向車道駛至，見狀反應不
    及，急往左側閃避，而與前揭大貨車相撞，SERRAO因而人車
    倒地並受有胸腹腔內出血等傷害。臺北縣政府警察局交通隊
    新店分隊據報前往處理，甲○○向到場處理警員坦承為肇事
    人，且自首接受裁判。而SERRAO雖經送財團法人天主教耕莘
    醫院（下稱耕莘醫院）急救，仍因失血性休克於97年7 月8
    日下午12時12分不治死亡。
二、案經SERRAO RONALD BASIL （SERRAO之父）訴由臺北縣政府
    警察局新店分局報告臺灣臺北地方法院檢察署檢察官偵查起
    訴。
    理  由
壹、程序方面：
    本件被告甲○○所犯非死刑、無期徒刑、最輕本刑為3 年以
    上有期徒刑之罪，或高等法院管轄第一審之案件，被告於本
    院審理程序中，就被訴事實為有罪之陳述，經告以簡式審判
    程序之旨，並聽取檢察官、被告及其辯護人之意見後，本院
    合議庭裁定依簡式審判程序進行審理；是本件之證據調查，
    依刑事訴訟法第273 條之2 規定，不受同法第159 條第1 項
    、第161 條之2 、第161 條之3 、第163 條之1 及第164 條
    至第170 條規定之限制，合先敘明。
貳、實體方面：
一、上開事實，業據被告甲○○於本院審理中坦承不諱，且查：
（一）按分向限制線，用以劃分路面成雙向車道，禁止車輛跨越
      行駛，並不得迴轉。本標線為雙黃實線，線寬及間隔均為
      10公分。除交岔路口或允許車輛迴轉路段外，均整段劃設
      之。又汽車在未劃設慢車道之雙向二車道行駛時，在劃有
      分向限制線之路段，不得駛入來車之車道內，道路交通標
      誌標線號誌設置規則第165 條第1 、2 項、道路交通安全
      規則第97條第1 項第2 款均定有明文。查本案事發地點之
      臺北縣新店市○○路○段道路，係未劃設慢車道之雙向二
      車道，以雙黃線標示分向限制線，清晰可辨，此經被告坦
      承不諱（見本院卷第9 頁），核與警製道路交通事故現場
      圖與現場照片所示之內容相符（見偵查卷第22頁、第43-5
      8 頁）。被告為領有正常駕駛執照之人，對前開交通規則
      應知之甚詳，其駕駛車輛行經該路段，自應注意不得跨越
      分向限制線駛入來車之車道內，且事故當時有日間自然光
      線照明，本案事發地點為鋪設柏油之乾燥無缺陷路面，並
      無障礙物，視距良好等情，亦有道路交通事故調查報告表
      (一)（見偵查卷第23頁）及前述現場照片可參，以本案事發
      時之客觀環境而言，並無不能注意之情事，被告竟疏未注
      意，為超越前方大貨車而貿然跨越分向限制線，致適於對
      向車道騎承機車而來之被害人SERRAO見狀反應不及，往左
      側閃避進入對向車道，與前揭大貨車相撞，被告就本件交
      通事故，顯有過失。
（二）另經證人乙○○於偵訊時陳稱：「機車閃過小客車後（機
      車和小客車當時車速都很快，機車因為是下坡，小客車因
      為要超車），二車閃避當時速度、時間都很快，很快閃過
      後，機車偏離車道，跨雙黃線騎到我的車道。」、「（問
      ：機車和自小客車閃避時，在你大貨車何方向？）二車都
      在我的左方，」等語（見相字偵查卷第64頁），其並繪製
      說明圖顯示兩車閃避地點係在其對向車道（同前卷第65頁
      ）；復經證人乙○○陳稱當時地形：「邱是在過了彎道後
      比較直的地方超我的車，邱超我車時，我還沒看到死者機
      車從前方彎道下來，是超過後，是機車閃過邱的自小客後
      ，我才看到死者機車過來。」等語（同前卷第62頁背面）
      ，參以事發現場照片所示，以被害人行駛方向而言，其事
      發前係行駛於先左彎復右彎之道路（見偵查卷第48頁，照
      片編號12），故於被害人右彎前，證人乙○○當無法看見
      被害人之來車，被害人亦難以知悉彎道後之狀況，遑論有
      車對向疾駛而來之非常狀態；故被害人以正常路況所採取
      之駕駛行為，業因有車高速對衝而來，得反應之相對距離
      大幅縮短，倉促慌亂之間而為閃避，實難要求被害人於該
      狀況下，猶必採取於正常路況時所會採取之作為。況事發
      路段為山路，一路多有彎曲，以被害人行車方向，其右側
      為山壁，呈時而突出，時而凹入等情，亦經證人乙○○於
      本院審理中陳稱該道路：「是彎來彎去的，是從花園新城
      下來的。」、「（問：對向車道是甚麼？）是山坡壁。」
      、「山坡壁是否隨路況突出或凹入？）是，跟著路型彎。
      」等語（見本院卷第93頁），則被害人一路行來，已知道
      路右側為山壁，時有突出之處，其於事發前右彎之時，該
      處山壁亦必隨路況呈突出之勢，則被害人猝不及防之間，
      為避免撞上山壁而以左側偏斜方式閃避被告車輛，非無可
      能。再者，於發生撞擊前，被害人騎乘機車正處於右彎道
      路，原應循勢右彎，惟其於右彎前，突見被告駕車對衝疾
      駛而來，亦非無於倉促間受到驚嚇，未及反應，導致直行
      偏左衝入對向車道之可能；於此等狀況，皆難以常情要求
      被害人冷靜判斷並採取正當措施，或以之求責於被害人。
      本件被告跨越車道行駛之行為，已造成對向車道車輛突見
      該狀況而需緊急閃避之危險情境，被告本身固閃過來車而
      立即切回其原行駛車道，然其導致其他車輛猝不及防，進
      而於緊急間採取之應變措施所造成之結果，顯屬有責。又
      依卷附道路通事故現場圖顯示，案發後，被告所駕駛車輛
      係停放於大貨車前方路邊白色實線外側，距大貨車車尾右
      後側之電線桿（「花園幹19」）67公尺；衡諸被告因察覺
      碰撞至剎停，本須相當反應時間，且被告甫以較高速度跨
      越分向線超車，可合理推斷其係聽聞撞擊聲後，始將車輛
      偏右行駛至道路邊線外側停放，以免阻礙交通。又以被告
      超越大貨車之時，應有相當時速，此經被告於偵查中對於
      其當時時速供稱：「因為超車，加速到50至60公里。」等
      語明確（見偵查卷第62頁），另被告於本院準備程序中表
      示：「當時我停車為了要了解狀況，也避免被誣陷。」等
      語（見本院卷第76頁背面），參以證人乙○○所駕駛之大
      貨車車速甚慢，應係於撞擊後即行停車，此經證人乙○○
      於偵查中陳稱：「邱超我車時，我還沒看到死者騎機車從
      前方彎道下來，是超過後，機車閃過邱的自小客後，我才
      看到死者騎機車過來，我看到時，死者已經騎機車跨越雙
      黃線。」、「我看到死者時，只距離約10公尺。」、「我
      車速很慢，看到他撞我時就踩剎車，車子就停在那。」等
      語（見相字偵查卷第62頁背面、第63頁），核與被告指陳
      該大貨車沿途車速甚慢等情相符，則自該大貨車車尾右後
      方之電線桿起算迄至被告車輛停放地點間之67公尺，扣除
      該大貨車車長約7 公尺、其車尾距上開電線桿約半個車身
      等情（見上開現場圖之草圖，附於偵查卷第21頁），被告
      停車地點距撞擊點已不足60公尺，此距離係包括被告聽聞
      撞擊聲、發現車禍、思索、決定停車、將車駛往路邊停放
      等事項之距離，顯非如被告所言其超車過後經過5 、60公
      尺始發生撞擊云云。再經被告於本院審理中陳稱：在伊超
      車時看見被害人機車，與伊有相當距離，估計有20公尺左
      右等語（見本院卷第93頁），參以被告前述其當時時速約
      5 、60公里，則其每秒行進距離約在13至16公尺之間；另
      事發現場未留有被害人機車之剎車痕，有上開現場圖載內
      容可參，核與證人乙○○於偵查中陳稱其未聽見被害人的
      剎車聲等語（見偵查卷第70頁）相符，顯見被害人發現狀
      況後，已未及剎車。被告指稱被害人當時超速行駛，時速
      約為7 、80公里云云（見本院卷第16頁），係以被害人之
      友人於網路發表之文章為據，惟該網路文章係傳聞證據，
      撰文者未親自見聞本件事故，對於事發當時被害人車速究
      竟為何，並無特別可信之處，顯無證據能力，並無可採；
      而證人乙○○於偵查中所述，被害人因於下坡路段行駛，
      車速約50公里等語（見相字偵查卷第63頁），參諸該路段
      之時速限制亦為50公里（參道路交通事故調查報告表(一)，
      偵查卷第23頁），較為可採；以該時速計之，被害人騎乘
      機車每秒行進距離約13公尺左右，則被告與被害人兩車相
      向行駛，每秒縮短距離約26至29公尺；以被告前述其超車
      時看見被害人機車之距離估計有20公尺左右，因其係超車
      之主動方，得及時切回原車道行駛，然於被害人而言，該
      20公尺相對於兩車對向行駛每秒縮短之距離，得反應時間
      尚不足1秒，被告違規行為對於被害人駕車安全影響之鉅
      ，已屬昭然。被告於偵查中所承：「我在超車之前有看到
      死者的機車，我認為車距足夠死者機車應該可以閃開。」
      等語（見偵查卷第70頁），係未能自被害人之角度考量事
      發狀況之影響，不足以其片面臆測作為被害人與有其責之
      依據。
（三）本件被害人SERRAO於事發當時撞擊大貨車後，旋即人車倒
      地，受有胸腹腔內出血等傷害，經送耕莘醫院急救，仍因
      失血性休克而於97年7 月8 日下午12時12分不治死亡，有
      臺灣臺北地方法院檢察署相驗屍體證明書、檢驗報告書（
      見相字偵查卷第73-7頁，原判決誤載為第66頁）。查被害
      人SERRAO因閃避被告逆向駛來之車輛，致衝入對向車道而
      撞擊大貨車，其死亡與被告之過失行為間，具有相當因果
      關係。臺灣省臺北縣區車輛行車事故鑑定委員會亦採同一
      見解，有該委員會97年9 月19日北縣鑑字第0975181076號
      函在卷可參（見偵查卷第76頁），其分析意見並為臺灣省
      臺北縣區車輛行車事故鑑定委員會所同意，亦有該委員會
      98年6 月30日覆議字第0986202387號函存卷可按（見本院
      卷第64頁）。綜上，本件事證已臻明確，被告犯行堪予認
      定，應依法論科。
二、核被告甲○○所為，係犯刑法第276 條第1 項之過失致人於
    罪。被告於肇事後，留在現場等候臺北縣政府警察局交通隊
    新店分隊警員到場處理，並當場承認肇事乙節，有臺北縣政
    府警察局新店分局道路交通事故肇事人自首情形紀錄表可考
    （偵查卷第27頁參照），被告在有偵查犯罪職權之公務員知
    悉前，向警員告知其犯罪，而不逃避接受裁判，核屬自首，
    爰依刑法第62條前段規定減輕其刑。
三、原審本於同上見解，適用刑法第276 條第1 項、第62條前段
    、刑法施行法第1 條之1 等規定，並審酌被告在二車道之山
    區道路，貿然跨越分向限制線超車，違反注意義務之程度甚
    高，且造成SERRAO死亡之無可挽回損害；被告雖無前科，素
    行尚可，在偵、審程序中對己所為之陳述及態度、和解情形
    、公訴人之求刑內容，兼衡其他一切情事，量處有期徒刑1
    年。經核原判決認事用法尚無不合，量刑亦稱允當。檢察官
    循告訴人家屬之請求提出上訴略以：被告除於98年2 月23日
    審理中自承犯罪外，於警詢、偵查及第一次審理期日均未自
    白犯罪，甚至辯稱其超車行為合情合理云云，顯無願意接受
    裁判之意思，與自首之要件不符，指摘原判決認定被告符合
    自首要件，並非妥適，請求撤銷原判決等情；然按，被告在
    犯罪未發覺之前，向該管公務員告知其犯罪，而不逃避接受
    裁判，即與刑法第62條規定之自首條件相符，不以言明自首
    並願受裁判為必要。即或自首後，嗣後又為與其初供不一致
    之陳述，甚至否認其有過失或犯罪，仍不能動搖其自首之效
    力，蓋刑事訴訟採職權調查主義，殊不能期待被告自己證明
    其犯罪；且於審判中對其犯罪「事實」有所主張或辯解者，
    係被告辯護權之行使，不能僅據此之一端即謂被告無接受裁
    判意思之唯一論據（最高法院所著73年度台上字第629 號、
    84年度台上字第829 號等判決意旨可參）。本件被告於肇事
    時確留在現場並向警陳述事發經過等情，業經警紀錄在卷，
    已如前述，並無證據證明被告有何逃避裁判之舉措。其雖曾
    否認犯罪，此為其辯護權之正當行使，殊難以其對於事發狀
    況之爭執，即認其與自首要件不符，況其於原審審理時亦為
    認罪之表示，原審依刑法第62條前段規定減輕被告之刑，並
    無違誤，此部分上訴為無理由，應予駁回。被告對原判決不
    服，於上訴狀表明否認犯罪，並提出上訴略以：該路段全線
    幾乎都是分向限制線，其因超車而跨越分向限制線，實是無
    奈；且被害人若為閃避伊車，應無可能往左側對向車道閃避
    、被害人之車速及彎道，方為本案發生原因，另大貨車司機
    乙○○超載貨物違規駕駛，伊為維持正常行駛速度，乃為超
    越，超越二秒後，始發生被害人與大貨車相撞之情形，伊超
    車與被害人之撞擊無因果關係，原審未就大貨車超載、車身
    跨越白實線緊靠道路右側行駛、現場之上下方斜坡角度、三
    方車輛之車速、有無剎車痕、撞擊前之相對位置細為審酌等
    語，指摘原判決不當，請求撤銷，諭知無罪之判決。惟被告
    嗣於本院審理中已為認罪之表示，且其如何於依當時狀況無
    不能注意之情形下，仍違反注意義務，跨越分向限制線駛入
    來車車道，肇致本件事故發生，本院已逐一就相關卷證資料
    說明被告之過失情節、於本件結果之相當因果關係等如前；
    且證人乙○○縱有超載貨物或緊靠道路右側行駛，以其車速
    緩慢、左側預留空間等情，對於被告因超車所導致被害人之
    失控，乃至事故之發生，並未有何加乘之效果；更非被告得
    援為「不得不超車」之違規藉口，事理至明，應無庸贅。且
    被告於原審審理時承認犯罪，原判決因而未就三方車速、相
    對位置等節一一說明，於判決之結果並無影響。綜上，原審
    已參諸卷附各項證據而為事實之認定，其認事用法並無違誤
    ，被告於上訴狀所載否認犯罪各節，俱不可採，其上訴亦無
    理由，同應駁回。
四、末查，被告前未曾受有期徒刑以上刑之宣告，有本院被告前
    案紀錄表附卷可稽，其因一時不慎，致涉本罪，犯罪後已坦
    承所為，深知悔悟，且業與告訴人達成和解，願賠償新台幣
    420 萬元，有和解契約書1 份在卷可參，本院認其經此教訓
    後，當知所警惕，應無再犯之虞，因認對其所宣告之刑，以
    暫不執行為適當，故併予宣告緩刑3 年，並令其向指定之公
    益機構或團體提供180 小時之義務勞務，以啟自新。
據上論斷，應依刑事訴訟法第368 條、第364 條、第273 條之1
第1 項、刑法第74條第1 項第1 款、第2 項第5 款，判決如主文
。
本案經檢察官呂文忠到庭執行職務。
中    華    民    國    99    年    1     月    20    日
                  刑事第十九庭審判長法  官  鄧振球
                                    法  官  潘翠雪
                                    法  官  彭幸鳴
以上正本證明與原本無異。
不得上訴。
                                    書記官  陳靜姿
中    華    民    國    99    年    1     月    20    日
附錄本案論罪科刑法條全文
刑法第276 條第1 項
因過失致人於死者，處2 年以下有期徒刑、拘役或2 千元以下罰
金。


司法院資訊處製作；財團法人民間司法改革基金會備份。
